【裁判字號】    99,重訴,29
【裁判日期】    990728
【裁判案由】    損害賠償
【裁判全文】
臺灣士林地方法院民事判決              99年度重訴字第29號
原      告  添大興業股份有限公司
法定代理人  丙○○
訴訟代理人  鄧湘全律師
            林世勛律師
被      告  乙○○○
訴訟代理人  廖學興律師
            劉致顯律師
上列當事人間請求損害賠償事件，本院於民國99年7 月14日言詞
辯論終結，判決如下：
   主  文
原告之訴及假執行之聲請均駁回。
訴訟費用由原告負擔。
   事實及理由
一、原告起訴主張：
  (一)原告因公司營業需求，乃持公司所有，坐落於宜蘭縣頭城鎮
    ，如附表所示之土地、廠房（下稱系爭不動產）向訴外人合
    作金庫商業銀行股份有限公司（下稱合作金庫銀行）貸款新
    臺幣（下同）2,990 萬元，其後因停業欲出售系爭不動產，
    以清償公司債務。因被告及其子合計持有原告50% 之股權，
    訴外人丙○○（下稱丙○○，即原告董事長）無權單獨決定
    出售公司資產，惟丙○○一再與已遷居臺北之被告聯繫，並
    召開股東臨時會請被告出席處理公司債務事項，被告完全不
    予理會。
  (二)被告擔任原告董事，明知原告資產遠大於所負債務，即令有
    數期未依限繳納貸款利息，合作金庫銀行仍然不會向法院聲
    請強制執行，竟於民國95年12月12日擅自發函予合作金庫銀
    行，表示：「請貴公司從速將該抵押品（按即系爭不動產）
    依法拍賣，即足以清償其債務，而無損於貴公司之權益」（
    下稱系爭書函）。實際上，丙○○已於96年1 月覓得訴外人
    丁○○，願以1 億3 千萬元購買系爭不動產，因被告一再拒
    絕與原告聯絡，原告無從取得被告同意，加上合作金庫銀行
    因被告之要求而加速查封、拍賣系爭不動產，丁○○遂於同
    年2 月底告知原告不願承買。被告遲至96年10月29日方發函
    予丙○○，表示同意原告以1 億2 千萬元出售系爭不動產，
    惟系爭不動產仍依強制執行程序減價拍賣，最後拍定價格僅
    8,575 萬5,000 元。而系爭不動產於法院第一次公開拍賣所
    定之底價原為2 億1,155 萬元，相較於實際拍定金額，原告
    至少損失1 億2 千萬元以上。
  (三)被告為原告董事，依公司法第8 條規定為公司負責人，與原
    告間有委任關係，本應依善良管理人注意義務執行公司業務
    ，詎被告非但對原告業務置之不理，甚至未經原告董事會、
    股東會同意，即擅自發函請求合作金庫銀行拍賣系爭不動產
    ，違背忠實執行業務之義務，造成原告損害，爰依公司法第
    23條第1 項規定，起訴聲明請求判決：
    1.被告應給付原告1 千萬元，及自起訴狀繕本送達翌日起至
      清償日止，按週年利率5%計算之利息。
    2.原告願供擔保，請准宣告假執行。
二、被告則抗辯：
  (一)原告經營陷入困境，於所營事業不能成就時，丙○○未依法
    召集股東會決議解散公司，反而繼續對外舉債，嗣無力清償
    本息，經合作金庫銀行向法院聲請對原告核發支付命令確定
    。丙○○復未與銀行協商清償事宜，合作金庫銀行向法院聲
    請拍賣系爭不動產，實係丙○○違反善良管理人注意義務所
    致。
  (二)丙○○未向被告提出任何清償債務之計畫，亦未通知被告已
    覓得買家或報告出售資產之具體進度及成果，而被告接獲之
    股東臨時會開會通知，並未提及要討論公司債務，或有人欲
    買受系爭不動產之情。被告為免原告債務日益擴大，遂發出
    系爭書函予合作金庫銀行，請其依法聲請拍賣系爭不動產，
    以清償原告積欠之本息，完全符合公司法所定之董事義務。
  (三)系爭不動產雖經法院囑託鑑定價格為1 億9,296 萬1,120 元
    ，但不動產買賣價格之高低本隨市場行情波動，最後拍賣價
    格之落差並非因依強制執行程序拍賣所受之損害。況被告曾
    出具委託書授權丙○○以1 億2 千萬元之價格，全權處理系
    爭不動產之出售事宜，但丙○○亦無任何進展，益徵系爭不
    動產於拍賣期間並無法院鑑定之價值。
  (四)並聲明請求判決：
    1.原告之訴駁回。
    2.如受不利判決，願供擔保請准免為假執行宣告。
三、兩造不爭執之事項：
  (一)原告曾持系爭不動產為擔保，向合作金庫銀行貸款2,990 萬
    元。原告於95年間工廠停工、歇業。
  (二)被告為原告董事。有公司變更登記表在卷足憑（本院卷一第
    13頁至第15頁）。
  (三)合作金庫銀行於95年11月間向臺灣宜蘭地方法院（下稱宜蘭
    地院）對原告聲請核發支付命令（95年度促字第10925 號，
    下稱系爭支付命令），該支付命令於96 年1月9 日確定。
  (四)被告於95年12月12日出具系爭書函予合作金庫銀行，有系爭
    書函附卷可稽（本院卷一第22頁）。
  (五)合作金庫銀行於96年1 月24日以系爭支付命令及確定證明書
    為執行名義，向宜蘭地院聲請強制執行，經法院囑託鑑定系
    爭不動產之價格，總價為1 億9,296 萬1,120 元，法院則核
    定第1 次拍賣底價為總價2 億1,155 萬元。系爭不動產經數
    次減價拍賣均無人應買，嗣於98年4 月15日由訴外人施杏蘭
    以總價8,575 萬5,000 元拍定。該次拍賣僅有施杏蘭1 人參
    與投標。此經本院調閱宜蘭地院96年度執字第1097號、97年
    度執字第4599號執行卷宗查核無訛。
  (六)被告於強制執行程序進行中，於96年10月29日發函予丙○○
    ，表示「同意丙○○股東代表原告以1 億2 千萬元之價格出
    售系爭不動產」，有存證信函1 份在卷可考（本院卷一第29
    頁）。
四、本件經兩造整理並簡化之爭點為（本院卷一第175 頁正面、
    背面，本院卷二第7頁至第14頁）：
  (一)被告有無違反公司法第23條所規定之董事忠實義務？
  (二)合作金庫銀行對原告為強制執行，與被告出具系爭書函有無
    因果關係？
  (三)合作金庫銀行對原告為強制執行，是否造成系爭不動產出售
    價格降低之損害？
五、按公司法所稱公司負責人，在股份有限公司為董事，公司法
    第8 條第1 項定有明文。查被告為原告之董事（兩造不爭執
    事實(二)參照），自為原告之負責人。次按公司負責人應忠實
    執行業務並盡善良管理人之注意義務，如有違反致公司受有
    損害者，負損害賠償責任，公司法第23條第1 項亦有明文。
    原告主張被告違反董事忠實義務，致其受有損害云云，惟為
    被告所否認，並以前詞置辯。茲就兩造爭點，分述如下：
  (一)被告並未違反董事之忠實義務。
    1.原告以被告對公司事務置之不理為由，主張被告違反董事
      忠實義務，為無理由：
      (1)原告主張被告對公司事務置之不理，且拒絕參與董事會
        、股東會，致原告無從以較高價格處分系爭不動產云云
        。惟是否出席董事會、股東會，本係各董事、股東依個
        別行程、意願決之，縱被告不出席董事會、股東會，原
        告尚非可逕以其「不出席」為由，指摘其違反董事忠實
        義務。
      (2)再按，董事會之決議，除公司法法另有規定外，應有過
        半數董事之出席，出席董事過半數之同意行之，公司法
        第206 條第1 項定有明文。因之，董事會之決議並不以
        全體董事出席為要件，原告如認有召開董事會之必要，
        僅須過半數董事出席，出席董事過半數之同意，即得如
        期召開董事會並作成決議，而參酌原告公司變更登記表
        （本院卷第14頁）之記載，原告董事除被告以外，尚有
        丙○○、訴外人林吳翠雲，共計3 人，縱被告未予出席
        ，亦得經2 名董事出席、同意而作成決議，此由原告98
        年12月15日臨時董事會，被告雖未出席，惟仍由丙○○
        、林吳翠雲2 名董事作成決議之情，亦可佐證（有報到
        單、會議紀錄附於本院卷一第151 頁至第152 頁參照）
        。從而，原告以被告不出席會議為由，主張被告因不參
        與公司事務而違反董事忠實義務、致原告受有損害云云
        ，已屬無據。
    2.原告以被告對合作金庫銀行出具系爭書函為由，主張被告
      違反董事忠實義務，為無理由：
      (1)系爭支付命令係命原告應給付合作金庫銀行2,000 萬元
        ，及自95年7 月16日起至清償日止，按年息4.29% 計算
        之利息，暨自95年8 月17日起至清償日止，逾期6 個月
        以內者，按上開利率10% ，逾期超過6 個月部分，按上
        開利率20% 計算之違約金；及原告應給付合作金庫銀行
        900 萬元，及自95年7 月30日起至清償日止，按年息3.
        79% 計算之利息，暨自95年8 月31日起至清償日止，逾
        期6 個月以內者，按上開利率10% ，逾期超過6 個月部
        分，按上開利率20% 計算之違約金。有系爭支付命令附
        於宜蘭地院96年度執字第1097號卷宗可稽。
      (2)原告因已停工、歇業，無現金收入可資運用，而自95年
        7 月起停止支付上開借款利息。依系爭支付命令所載，
        原告如不儘速清償債務本金，則每月利息即高達約9 萬
        9,925 元（逾期超過6 個月後，每月違約金則約1 萬9,
        985 元）。則被告發函請合作金庫銀行對系爭不動產為
        強制執行受償，可避免因原告遲不清償債務致繼續累積
        高額利息及違約金，其發函目的顯係為防止原告債務本
        息增加或損害繼續擴大，自難認有何違反原告利益之情
        事，亦與董事忠實義務無違。
  (二)合作金庫銀行對原告為強制執行，與被告出具系爭書函並無
    因果關係。
    1.依兩造不爭執事實(三)所示，合作金庫銀行於95年11月對原
      告聲請核發系爭支付命令，嗣於96年1 月間以之為執行名
      義向法院聲請強制執行。衡諸常情，債權人於取得執行名
      義後，本得隨時持之對債務人之財產為強制執行，原告主
      張：合作金庫銀行原無意聲請強制執行，係因被告出具系
      爭書函始不得已發動強制執行程序云云，已非可取。佐以
      證人甲○○即合作金庫銀行宜蘭分行催收部門行員於99年
      5 月25日言詞辯論期日到庭結證稱：「這筆債權（按即合
      作金庫銀行對原告之債權）是我們分行最大的逾期戶，總
      行債權管理部的高層開會都會檢討，所以聲請強制執行，
      總行也很在意這筆債權要趕快回收」、「被告沒有寫存證
      信函（按即出具系爭書函）我們銀行還是會去催收，並且
      聲請強制執行，這是我們銀行作業規則，我們有義務要這
      樣做」等語（本院卷一第156 頁背面、第158 頁），足認
      合作金庫銀行聲請強制執行，並非肇因於被告發出系爭書
      函，而係依銀行作業規則辦理甚明。原告主張因被告出具
      系爭書函，始導致合作金庫銀行加速查封、拍賣云云，委
      無可取。
    2.原告雖主張：其與合作金庫銀行往來數十年，且資產遠大
      於負債，即令已有逾期繳息之情形，合作金庫銀行仍然不
      會向法院聲請強制執行云云，惟此純屬原告主觀臆測之詞
      ，且與證人甲○○上述證詞有間，即難信取。
    3.再者，證人甲○○亦證稱：如果原告先繳清積欠期間的利
      息，合作金庫銀行有可能暫不聲請強制執行，而同意由原
      告自行出賣系爭不動產；強制執行程序開始後，如果原告
      法定代理人來與銀行交涉（先繳清積欠利息），合作金庫
      銀行有可能暫緩或撤回強制執行，但原告法定代理人沒有
      來談；原告法定代理人向合作金庫銀行表示沒有能力繳清
      積欠的利息等語（本院卷一第156 頁背面至第157 頁）。
      由是，如原告不欲以法院拍賣之方式處分系爭不動產，而
      認為能夠以自行出售之方式取得價格優勢，自應於其違約
      後，主動積極提出部分還款計畫或與合作金庫銀行協商清
      償事宜，以避免合作金庫銀行進行強制執行程序。然原告
      捨此不由，合作金庫銀行乃依其內部作業規則發動強制執
      行程序，自非可歸咎係被告出具系爭書函所致。
  (三)原告未將系爭不動產出售予訴外人丁○○，與合作金庫銀行
    發動強制執行程序，並無因果關係：
    原告主張：伊於96年1 月間覓得願以1 億3 千萬元購買系爭
    不動產之買主丁○○，惟因系爭不動產遭查封致丁○○不願
    買受云云，被告則否認上情。經查，丁○○固於本院99年5
    月25日言詞辯論到庭證稱曾有意以1 億2 千萬元之價格購買
    系爭不動產，惟亦證稱：「大約是在95年6 月開始談，到96
    年1 月就被銀行查封，我們大概談了6 、7 個月還沒有定案
    ，因為總價太高了」等語（本院卷一第154 頁背面），則丁○○與原告洽談逾半年，迄96年1 月間系爭不動產遭查封時
    均尚未達成買賣契約之意思表示合致，丁○○是否果有意購
    買，已堪質疑。況丁○○表示其預定以現金2, 000萬元、貸
    款1 億元之方式支付買賣價款，惟亦自承尚未與任何銀行接
    洽貸款可能性（本院卷一第154 頁背面、第155 頁），堪認
    原告與丁○○間就買賣價金尚有歧見、付款方式亦未能確定
    ，從而，原告逕以曾與丁○○初步洽談過買賣可能性為據，
    主張伊有能力自行出賣系爭不動產，而能獲取1 億2 千萬元
    或1 億3 千萬元之價格利益，嗣因進行強制執行而受有賣價
    差距之損害云云，即屬無稽。
  (四)合作金庫銀行對原告為強制執行，並未造成系爭不動產價格
    降低。
    1.不動產之價格往往受市場上諸多因素之影響，關於契約必
      要之點之價金是否合致，買賣雙方考量之因素繁多，尚難
      以不動產係經由法院查封拍賣，逕認拍定之價格必定遠低
      於市場行情價格。原告雖主張系爭不動產有2 億元左右之
      價值，係因經由法院為強制執行始造成價格低落之結果云
      云。惟查，系爭不動產強制執行程序進行之初，固經日升
      不動產估價師事務所鑑定總價為1 億9,296 萬1,120 元（
      本院卷一第64頁），宜蘭地院並據以核定拍賣底價為2 億
      1 ,155萬元。惟法院核定之拍賣底價，僅在限制投標人出
      價不得少於此數，非謂不動產必能以此價格或高於此價格
      賣出，其實際拍定價格仍須視不動產交易市場行情而定。
      而系爭不動產經數度減價拍賣，均無人應買致未能拍定，
      有拍賣不動產筆錄附於宜蘭地院96年度執字第1097號、97
      年度執字第4599號執行卷宗可佐（參見兩造不爭執事實(五)
      ），足見系爭不動產於96年間所鑑定價格1 億9,296 萬1,
      120 元，並未能實際反應系爭不動產之市場行情。準此，
      原告自不得因實際拍定價格與鑑定價格有差距，而主張該
      價差即係因合作金庫銀行發動強制執行程序對原告所造成
      之損害。
    2.再者，丁○○亦證稱：「我要跟原告買的時候，雪山隧道
      還沒有通，當時的房地產正因為預期心理都在上漲，後來
      雪山隧道通了，房地產沒有通車前預期的那麼好，反而就
      跌價了。我覺得土地的跌價不是拍賣的關係，是雪山隧道
      通車的關係」、「…土地的買賣是千變萬化，後來我也不
      看好這塊地，我才不去投標」等語（本院卷第154 頁背面
      、第155 頁），益徵系爭不動產實際拍定價格與原告預期
      出售價格間之落差，實係因大環境變化、喪失增值可能與
      發展前景所致，與合作金庫銀行發動強制執行程序間，並
      無因果關係。
  (五)據上所論，原告主張被告違反董事之忠實義務，致造成原告
    1 千萬元以上之損害，而依公司法第23條第1 項規定，請求
    被告賠償1 千萬元及自起訴狀繕本送達翌日起至清償日止，
    按週年利率5%計算之利息，為無理由，應予駁回。原告之訴
    既經駁回，其假執行之聲請即失所附麗，應併予駁回。
六、本件事證已臻明確，兩造其餘攻擊防禦方法及所提出之證據
    ，經本院審酌後，核與本件之結論，不生影響，爰不一一贅
    述，併此敘明。
七、據上論結，原告之訴為無理由，依民事訴訟法第78條，判決
    如主文。
中    華    民    國    99    年    7     月    28    日
                  民事第二庭  法  官  王怡雯
以上正本證明與原本無異。
如對本判決上訴，應於判決送達後20日內向本院提出上訴狀；若
委任律師提起上訴者，應一併繳納上訴審裁判費，否則本院得不
命補正逕行駁回上訴。
中    華    民    國    99    年    7     月    30    日
                              書記官  桂大永
不動產附表（權利範圍均為全部）：
壹、土地部分（共17筆）
一宜蘭縣頭城鎮○○○段拔雅林小段172-10地號
二宜蘭縣頭城鎮○○○段拔雅林小段174地號
三宜蘭縣頭城鎮○○○段拔雅林小段174-5地號
四宜蘭縣頭城鎮○○○段拔雅林小段174-6地號
五宜蘭縣頭城鎮○○○段拔雅林小段174-7地號
六宜蘭縣頭城鎮○○○段拔雅林小段174-8地號
七宜蘭縣頭城鎮○○○段拔雅林小段174-10地號
八宜蘭縣頭城鎮○○○段拔雅林小段174-11地號
九宜蘭縣頭城鎮○○○段拔雅林小段174-12地號
十宜蘭縣頭城鎮○○○段拔雅林小段174-13地號
十一宜蘭縣頭城鎮○○○段拔雅林小段174-14地號
十二宜蘭縣頭城鎮○○○段拔雅林小段174-15地號
十三宜蘭縣頭城鎮○○○段拔雅林小段174-18地號
十四宜蘭縣頭城鎮○○○段拔雅林小段174-19地號
十五宜蘭縣頭城鎮○○段上新興小段5地號
十六宜蘭縣頭城鎮○○段上新興小段5-20地號
十七宜蘭縣頭城鎮○○段上新興小段7-15地號
貳、建物部分（共17筆）
一宜蘭縣頭城鎮○○○段拔雅林小段27建號
二宜蘭縣頭城鎮○○○段拔雅林小段28建號
三宜蘭縣頭城鎮○○○段拔雅林小段29建號
四宜蘭縣頭城鎮○○○段拔雅林小段30建號
五宜蘭縣頭城鎮○○○段拔雅林小段31建號
六宜蘭縣頭城鎮○○○段拔雅林小段32建號
七宜蘭縣頭城鎮○○○段拔雅林小段33建號
八宜蘭縣頭城鎮○○○段拔雅林小段34建號
九宜蘭縣頭城鎮○○○段拔雅林小段77建號
十宜蘭縣頭城鎮○○○段拔雅林小段78建號
十一宜蘭縣頭城鎮○○○段拔雅林小段79建號
十二宜蘭縣頭城鎮○○○段拔雅林小段257建號
十三宜蘭縣頭城鎮○○○段拔雅林小段973建號（暫編）
十四宜蘭縣頭城鎮○○○段拔雅林小段718建號（暫編）
十五宜蘭縣頭城鎮○○○段拔雅林小段719建號（暫編）
十六宜蘭縣頭城鎮○○段上新興小段2建號
十七宜蘭縣頭城鎮○○段上新興小段5建號

司法院資訊處製作；財團法人民間司法改革基金會備份。
